【裁判字號】    97,訴,149
【裁判日期】    970319
【裁判案由】    偽造有價證券等
【裁判全文】
臺灣板橋地方法院刑事判決               97年度訴字第149號
公  訴  人  臺灣板橋地方法院檢察署檢察官
被      告  戊○○
指定辯護人  本院公設辯護人  甲○○
上列被告因偽造有價證券案等案件，經檢察官提起公訴（96年度
偵緝字第3338號），本院判決如下：
    主  文
戊○○連續意圖供行使之用，而偽造有價證券，處有期徒刑年
陸月。
如附表所示偽造之支票共玖紙及偽造之「中台探針實業有限公司
」、「呂林紅柑」印章各壹枚均沒收之。
    事  實
一、戊○○因需款孔急，於民國九十四年二、三月間某日，在臺
    北縣土城市○○路○段一○二號（起訴書誤載為臺北縣板橋
    市○○路一二六號）中台探針實業有限公司（下稱中台公司
    ）營業所，以其欲向他人借款需提出空白支票取信債權人為
    由，向中台公司負責人乙○○借用付款人為台北富邦商業銀
    行土城分行、帳號00000000之六號之空白支票二十
    五張。詎戊○○取得上開中台公司之空白支票後，明知上開
    支票係借用而來無法兌現，竟基於意圖為自己不法之所有及
    意圖供行使之用而偽造有價證券之概括犯意，先於同年二月
    至五月間某日，在不詳地點，未經中台公司負責人乙○○及
    前負責人呂林紅柑之同意或授權，利用不知情之刻印店人員
    偽刻「中台探針實業有限公司」及「呂林紅柑」之印章各一
    枚，連續以票貼之方式於(一)九十四年四月至五月間，先後三
    次，在不詳地點，於附表編號一至四所示之支票發票人欄，
    偽蓋「中台探針實業有限公司」及「呂林紅柑」之印文各一
    枚，並偽填編號一至四所示之發票日期及金額，完成發票行
    為後，連續三次持至臺北市○○街六十六號一樓，向丙○○
    借貸如附表編號一至四所示支票之票面金額，致丙○○陷於
    錯誤，於預扣月利率約百分之二之利息後，如數交付如附表
    編號一至四所示借款；(二)九十四年五月二十日某時，在不詳
    地點，接續於附表編號五、六所示之支票發票人欄，偽蓋「
    中台探針實業有限公司」及「呂林紅柑」之印文各一枚，並
    偽填編號五、六所示之發票日期及金額，完成發票行為後，
    持至臺北縣板橋市○○路七十九巷十二號，向丁○○借貸如
    附表編號五及六所示之票面金額，致丁○○陷於錯誤，於預
    扣月利率約百分之三之利息後，如數交付如附表編號五及六
    所示之借款；(三)九十四年六月九日某時，在不詳地點，於附
    表編號七所示之支票發票人欄，偽蓋「中台探針實業有限公
    司」及「呂林紅柑」之印文各一枚，並偽填編號七所示之發
    票日期及金額，完成發票行為後，持至臺北縣板橋市○○路
    七十九巷十二號，向丁○○借貸如附表編號七所示之票面金
    額，致丁○○陷於錯誤，於預扣月利率約百分之三之利息後
    ，如數交付如附表編號七所示之借款；(四)九十四年六月十四
    日某時，在不詳地點，於附表編號八所示戊○○自任負責人
    之泰富企業社所使用惟已拒絕往來之支票發票人欄，偽蓋「
    中台探針實業有限公司」及「呂林紅柑」之印文各一枚，並
    偽填編號八所示之發票日期及金額，完成發票行為後，持至
    臺北縣板橋市○○路七十九巷十二號，向丁○○借貸如附表
    編號八所示之票面金額，致丁○○陷於錯誤，於預扣月利率
    約百分之三之利息後，如數交付如附表編號八所示之借款；
    (五)九十四年六月十六日某時，在不詳地點，於附表編號九所
    示戊○○自任負責人之泰富企業社所使用惟已拒絕往來之支
    票發票人欄，偽蓋「中台探針實業有限公司」及「呂林紅柑
    」之印文各一枚，並偽填編號九所示之發票日期及金額，完
    成發票行為後，持至臺北縣板橋市○○路七十九巷十二號，
    向丁○○借貸如附表編號九所示之票面金額，致丁○○陷於
    錯誤，於預扣月利率約百分之三之利息後，如數交付如附表
    編號九所示之借款。嗣自九十四年六月八日之後，如附表所
    示之支票陸續因發票人簽章不符、存款不足及拒絕往來等原
    因退票，經丙○○及丁○○質之戊○○，始悉上情。
二、案經丙○○、丁○○訴由臺灣板橋地方法院檢察署檢察官偵
    查起訴。
    理  由
壹、有關證據能力部分：
    按傳聞法則之重要理論依據，在於傳聞證據未經當事人之反
    對詰問予以核實，乃予排斥，惟若當事人已放棄對原供述人
    之反對詰問權，於法院審判時表明同意該等傳聞證據可作為
    證據，基於證據資料愈豐富，愈有助於真實發現之理念，並
    貫徹刑事訴訟法修法加重當事人進行主義之精神，確認當事
    人對於證據能力有處分權之制度，傳聞證據經當事人同意作
    為證據，法院認為適當者，亦得為證據。另當事人於調查證
    據時，對於傳聞證據表示「沒有意見」、「對於證據調查無
    意見」，而未於言詞辯論終結前聲明異議，應視為已有將該
    等傳聞證據採為證據之同意，此刑事訴訟法第一百五十九條
    之五定有明文。查本案所引之下列書證，均未據被告戊○○
    及辯護人否認其證據能力，亦未於本案言詞辯論終結前聲明
    異議，則本院審酌該等證據並無違法取證或證明力顯然過低
    之情事，均得採為證據。
貳、實體部分：
一、犯罪事實之認定：
  (一)訊據被告於本院審理時固坦承其向證人乙○○借用上開空白
    支票，且附表所示九紙支票發票人欄之「中台探針實業有限
    公司」及「呂林紅柑」印章、印文係其所刻印，並先後持該
    等支票向告訴人丙○○、丁○○借款之事實，惟矢口否認有
    偽造有價證券及詐欺之犯行，辯稱：乙○○借伊空白支票時
    ，叫伊自己去刻印章，等伊將錢存入支票帳戶後，乙○○再
    補蓋正確之發票人印章，伊拿支票去向二位告訴人借錢時沒
    有詐欺的意思云云。指定辯護人為被告辯護稱：1.證人乙○○借空白支票給被告週轉現金，顯已預見被告會有簽發支票
    使用之情事，故被告係經乙○○授權同意而簽發上開支票；
    2.證人乙○○先授權被告刻印中台公司大小章，待被告匯入
    票款，再行補章使其兌現，已形成慣例，亦符合常情；3.被
    告並無偽造附表編號八、九所示支票之故意，而係一時疏忽
    ，誤拿自己公司之支票蓋用中台公司之大小章；4.被告先前
    以支票向告訴人二人借款，均有兌現，亦經告訴人二人證述
    在卷，故被告並無詐欺之故意等語。
  (二)經查：
  1.被告戊○○向證人乙○○借用空白支票後，未經證人乙○○
    及被害人呂林紅柑之同意或授權，偽刻「中台探針實業有限
    公司」及該公司前負責人「呂林紅柑」之印章各一枚，簽發
    如附表編號一至九所示支票，分別向證人即告訴人丙○○、
    丁○○借款，嗣自九十四年六月八日之後，該等支票陸續因
    發票人簽章不符、存款不足及拒絕往來等原因退票之事實，
    業據證人乙○○於本院審理時結證：九十四年二、三月間某
    日，被告向伊借空白支票說要給別人看，因為被告當初要向
    別人借款，被告說如果沒有支票，別人不會借他錢，所以伊
    就拿整本約有二十五張的富邦銀行土城分行的空白支票借給
    被告，但沒有同意被告刻中台公司及該公司前負責人呂林紅
    柑之印章；當初伊跟被告說拿空白支票沒有用，借給別人看
    可以但要馬上還伊，後來被告不見了，打電話去也不理不睬
    ，九十四年六、七月銀行通知伊說中台公司的支票經提示後
    印鑑不符，伊才知道被告私刻印章等語甚詳；復經證人即告
    訴人丙○○、丁○○於本院審理時，就被告先後於上揭時地
    ，持如附表所示之支票以票貼之方式借款，其等就票面金額
    分別預扣月利率約百分之二、百分之三之利息後，如數交付
    如附表所示之借款，嗣自九十四年六月八日之後，如附表所
    示之支票陸續因發票人簽章不符、存款不足及拒絕往來等原
    因退票等情結證明確，並有如附表編號一至九所示支票及退
    票理由單影本各九紙、借據影本一紙在卷可憑。又中台公司
    所申請付款人為台北富邦商業銀行土城分行、帳號0000
    0000之六號之支票帳戶，其印鑑章自九十三年十月二十
    八日起即為「中台探針實業有限公司」及「乙○○」，此有
    台北富邦商業銀行土城分行九十七年二月二十日（九十七）
    北富銀土字第○○七號函暨支票存款印鑑卡一份存卷足佐；
    經以肉眼詳加比對附表編號一至九所示支票之發票人欄印文
    與上開印鑑卡發票人印鑑之印文，二者確實不同，足見上開
    支票發票人欄印文確非該等支票之真正發票人印鑑章。另被
    告雖辯稱：乙○○借伊空白支票時，叫伊自己去刻印章，等
    伊將錢存入支票帳戶後，乙○○再補蓋正確之發票人印章云
    云，然如依被告所辯之方式，倘被告未將票面金額存入中台
    公司之上開支票帳戶，該等支票將面臨隨時退票之命運，證
    人乙○○經營之中台公司信譽亦將受嚴重損害，衡之常情，
    證人乙○○焉有同意任由被告自行刻章，恣意簽發中台公司
    之空白支票之理，是被告所辯上情，顯係諉責之詞，不足採
    信。從而，被告確有未經證人乙○○及被害人呂林紅柑之同
    意或授權，偽刻「中台探針實業有限公司」及「呂林紅柑」
    之印章，並以該等印章簽發如附表編號一至九所示之支票，
    向告訴人丙○○、丁○○借款之行為，堪以認定。
  2.又附表編號八、九所示之支票，係被告自任負責人之泰富企
    業社所使用之支票，惟該支票帳戶業已拒絕往來，此為被告
    所不否認，並有附表編號八、九所示支票之退票理由單影本
    二紙附卷可稽，而該二紙支票既係泰富企業社所申請之支票
    ，證人乙○○自不可能同意或授權被告自刻中台公司及呂林
    紅柑之上開印章簽發該二紙支票。則被告既明知如附表編號
    一至七所示之支票係借用而來，且係其私刻印章簽發而無法
    兌現，而附表編號八、九所示之支票因發票人印鑑不符，亦
    不可能兌現，竟仍持之向告訴人二人借款，足見被告確有為
    自己不法之所有之意圖甚明，是被告辯稱無詐欺之故意云云
    ，不足採信。
  3.另證人丙○○於本院審理時雖證稱：乙○○曾告訴伊有授權
    被告去刻印章云云；然其又稱：係被告告訴伊本案的空白支
    票是乙○○同意他自己去刻印章云云；再參以告訴人丙○○
    於九十五年四月十三日提出之告訴狀上明白記載「據負責人
    乙○○... 告知：將整本空白支票借給戊○○使用，但並未
    在空白支票上蓋公司大小章，而係戊○○私自刻章使用」等
    語，有告訴狀一份附卷可稽，此與證人丙○○於本院審理時
    證稱：乙○○曾告訴伊有授權被告去刻印章云云，前後顯有
    不符，則證人丙○○此部分之證詞，難謂無記憶錯誤之可能
    ，自難遽採為被告有利之認定。
  4.綜上所述，本件事證明確，被告上揭犯行堪以認定，應依法
    論科。
二、論罪科刑之法律適用：
  (一)查被告行為後，刑法業於九十四年二月二日經總統以華總一
    義字第０九四０００一四九０一號令修正公布，並於九十五
    年七月一日施行，參酌最高法院九十五年五月二十三日刑事
    庭第八次會議決議，修正後刑法第二條第一項之規定，係規
    範行為後法律變更所生新舊法律比較適用之準據法，於修正
    後刑法施行後，應適用修正後刑法第二條第一項之規定，為
    「從舊從輕」之比較。另於比較時應本於統一性及整體性原
    則，綜其全部罪刑之結果而為比較。茲比較說明如下：
  1.關於罰金刑，修正後刑法第三十三條第五款已將罰金刑調整
    為新臺幣一千元以上，以百元計算，是比較修正前後刑度結
    果，原則上應以修正前之規定對被告較為有利，惟本件本院
    未併科罰金，是不論適用修正前後之刑法並無不同。
  2.修正前刑法第五十六條連續犯之規定，業於九十四年二月二
    日修正刪除，並於九十五年七月一日施行，此條文刪除雖非
    犯罪構成要件之變更，但顯已影響行為人刑罰之法律效果，
    自屬法律有變更。查被告戊○○上開七次偽造有價證券之犯
    行，依修正前刑法連續犯之規定應以一罪論，而依修正後刑
    法規定則應將各次犯行分論併罰，比較新舊法結果，以修正
    前刑法較有利於被告，自以適用修正前刑法第五十六條之規
    定，對被告為有利。
  3.綜合上開比較新舊法之結果、最高法院刑事庭會議決議及依
    修正後刑法第二條第一項前段之規定，本件應一體適用修正
    前刑法第三十三條第五款、第五十六條之規定論處，對被告
    為有利。
  (二)核被告所為，係犯刑法第二百零一條第一項之意圖供行使之
    用而偽造有價證券罪。被告偽造印章及印文之行為，為偽造
    有價證券之部分行為；其偽造有價證券後持以向告訴人二人
    行使借款，行使偽造有價證券之低度行為經偽造有價證券之
    高度行為所吸收，均不另論罪。被告利用不知情之刻印店人
    員偽刻「中台探針實業有限公司」及「呂林紅柑」印章各一
    枚，為間接正犯。被告先後七次偽造有價證券之犯行，時間
    緊接，觸犯構成要件相同之罪名，顯係基於概括犯意反覆為
    之，應依修正前刑法第五十六條之連續犯規定論以一罪，並
    依法加重其刑。又按行使偽造有價證券以使人交付財物，如
    果所交付者即係該證券本身之價值，則其詐欺取財仍屬行使
    偽券之行為，不另成立詐欺罪名（最高法院二十五年上字第
    一八一四號判例意旨參照）；本案被告行使如附表所示偽造
    支票之目的，在於分別取得票面之對價，故其所犯詐欺罪應
    為偽造有價證券罪所吸收，不另成立詐欺罪，公訴意旨認被
    告另成立詐欺罪且與偽造有價證券罪有修正前刑法之牽連犯
    關係，容有誤會。
  (三)爰審酌被告並無前科，有臺灣高等法院被告前案紀錄表一件
    在卷可按，素行尚非不良，暨其犯罪之動機、目的、未經證
    人證人乙○○及被害人呂林紅柑之同意或授權而偽造印章、
    印文、偽載發票日及票面金額向告訴人借款之手段，所詐得
    之金額合計高達七百餘萬元，所生危害甚鉅，迄今尚未完全
    清償告訴人欠款及犯罪後仍飾詞圖卸刑責之態度等一切情狀
    ，量處如主文所示之刑，以示懲儆。
  (四)末查，如附表所示偽造之支票共九紙，係偽造之有價證券，
    依刑法第二百零五條規定，不問屬於犯人與否，應均予宣告
    沒收；又偽造之「中台探針實業有限公司」及「呂林紅柑」
    印章各一枚，雖未扣案，然無積極證據證明業已滅失，應依
    刑法第二百十九條規定，不問屬於犯人與否，均予宣告沒收
    之。
據上論斷，應依刑事訴訟法第二百九十九條第一項前段，刑法第
二條第一項前段、修正前第五十六條、第二百零一條第一項、第
二百零五條、第二百十九條，刑法施行法第一條之一，判決如主
文。
本案經檢察官林珮菁到庭執行職務。
中    華    民    國    97    年    3     月    19    日
                  刑事第九庭  審判長法  官  樊季康
                                    法  官  劉元斐
                                    法  官  張筱琪
以上正本證明與原本無異
如不服本判決應於送達後10日內敘明上訴理由向本院提出上訴狀
                                    書記官  林怡君
中    華    民    國    97    年    3     月    19    日
附錄本案論罪科刑法條全文：
中華民國刑法第201條
（有價證券之偽造變造與行使罪）
意圖供行使之用，而偽造、變造公債票、公司股票或其他有價證
券者，處3 年以上10年以下有期徒刑，得併科3 千元以下罰金。
行使偽造、變造之公債票、公司股票或其他有價證券，或意圖供
行使之用，而收集或交付於人者，處1 年以上7 年以下有期徒刑
，得併科3 千元以下罰金。
附表：
┌──┬──────┬──────┬──────┬──────┬──────┐
│編號│付  款  人  │ 發  票  日 │  票面金額  │  支票號碼  │偽造之發票人│
│    │            │            │ （新臺幣） │            │印文        │
│    │            │（退票日期及├──────┤            │            │
│    │            │理由）      │  借款金額  │            │            │
│    │            │            │ （新臺幣） │            │            │
├──┼──────┼──────┼──────┼──────┼──────┤
│ 一 │台北富邦銀行│ 94年6月8日 │ 882000元   │ CA0000000  │「中台探針實│
│    │土城分行    │（退票日94年│            │            │業有限公司」│
│    │            │6 月8 日、存├──────┤            │、「呂林紅柑│
│    │            │款不足及發票│預扣約17640 │            │」印文各一枚│
│    │            │人簽章不符）│元利息，實借│            │            │
│    │            │            │約864360元  │            │            │
│    │            │            │（月利率約百│            │            │
│    │            │            │分之2）     │            │            │
├──┼──────┼──────┼──────┼──────┼──────┤
│ 二 │台北富邦銀行│ 94年6月14日│ 886000元   │ CA0000000  │「中台探針實│
│    │土城分行    │（退票日94年│            │            │業有限公司」│
│    │            │8 月10日、存├──────┤            │、「呂林紅柑│
│    │            │款不足及拒絕│預扣約17720 │            │」印文各一枚│
│    │            │往來）      │元利息，實借│            │            │
│    │            │            │約868280元  │            │            │
│    │            │            │（月利率約百│            │            │
│    │            │            │分之2）     │            │            │
├──┼──────┼──────┼──────┼──────┼──────┤
│ 三 │台北富邦銀行│ 94年6月23日│ 962000元   │ CA0000000  │「中台探針實│
│    │土城分行    │（退票日94年│            │            │業有限公司」│
│    │            │6 月23日、存├──────┤            │、「呂林紅柑│
│    │            │款不足）    │預扣約19240 │            │」印文各一枚│
│    │            │            │元利息，實借│            │            │
│    │            │            │約942760元  │            │            │
│    │            │            │（月利率約百│            │            │
│    │            │            │分之2）     │            │            │
├──┼──────┼──────┼──────┼──────┼──────┤
│ 四 │台北富邦銀行│ 94年6月28日│ 882000元   │ CA0000000  │「中台探針實│
│    │土城分行    │（退票日94年│            │            │業有限公司」│
│    │            │6 月28日、存├──────┤            │、「呂林紅柑│
│    │            │款不足）    │預扣約17640 │            │」印文各一枚│
│    │            │            │元利息，實借│            │            │
│    │            │            │約864360元  │            │            │
│    │            │            │（月利率約百│            │            │
│    │            │            │分之2）     │            │            │
├──┼──────┼──────┼──────┼──────┼──────┤
│ 五 │台北富邦銀行│94年6 月30日│ 800000元   │ CA0000000  │「中台探針實│
│    │土城分行    │（退票日94年│            │            │業有限公司」│
│    │            │6 月30日、存├──────┤            │、「呂林紅柑│
│    │            │款不足）    │預扣約24000 │            │」印文各一枚│
│    │            │            │元利息，實借│            │            │
│    │            │            │約776000 元 │            │            │
│    │            │            │（月利率約百│            │            │
│    │            │            │分之3）     │            │            │
├──┼──────┼──────┼──────┼──────┼──────┤
│ 六 │台北富邦銀行│ 94年7月10日│ 800000元   │ CA0000000  │「中台探針實│
│    │土城分行    │（退票日94年│            │            │業有限公司」│
│    │            │7 月11日、存├──────┤            │、「呂林紅柑│
│    │            │款不足）    │預扣約24000 │            │」印文各一枚│
│    │            │            │元利息，實借│            │            │
│    │            │            │約776000 元 │            │            │
│    │            │            │（月利率約百│            │            │
│    │            │            │分之3）     │            │            │
├──┼──────┼──────┼──────┼──────┼──────┤
│ 七 │台北富邦銀行│94年6 月26日│ 788000元   │ CA0000000  │「中台探針實│
│    │土城分行    │（退票日94年│            │            │業有限公司」│
│    │            │6 月27日、存├──────┤            │、「呂林紅柑│
│    │            │款不足及發票│預扣約23640 │            │」印文各一枚│
│    │            │人簽章不符）│元利息，實借│            │            │
│    │            │            │約764360元  │            │            │
│    │            │            │（月利率約百│            │            │
│    │            │            │分之3）     │            │            │
├──┼──────┼──────┼──────┼──────┼──────┤
│ 八 │花蓮區中小企│ 94年7月14日│ 900000元   │ AA0000000  │「中台探針實│
│    │業銀行雙和分│（退票日94年│            │            │業有限公司」│
│    │行          │7 月14日、存├──────┤            │、「呂林紅柑│
│    │            │款不足及拒絕│預扣約27000 │            │」印文各一枚│
│    │            │往來戶）    │元利息，實借│            │            │
│    │            │            │約873000元  │            │            │
│    │            │            │（月利率約百│            │            │
│    │            │            │分之3）     │            │            │
├──┼──────┼──────┼──────┼──────┼──────┤
│ 九 │花蓮區中小企│ 94年7月16日│ 840000元   │ AA0000000  │「中台探針實│
│    │業銀行雙和分│（退票日94年│            │            │業有限公司」│
│    │行          │7 月19日、存├──────┤            │、「呂林紅柑│
│    │            │款不足、拒絕│預扣約25200 │            │」印文各一枚│
│    │            │往來戶及簽章│元利息，實借│            │            │
│    │            │不符）      │約814800元  │            │            │
│    │            │            │（月利率約百│            │            │
│    │            │            │分之3）     │            │            │
└──┴──────┴──────┴──────┴──────┴──────┘


司法院資訊處製作；財團法人民間司法改革基金會備份。
